臺灣士林地方法院民事判決　　　　　　　　　　　　九十二年度勞簡上字第一四號
　　上　訴　人　台芳開發股份有限公司台北分公司
　　法定代理人　乙○○
　　訴訟代理人　李宗輝律師
　　被上訴　人　丙○○
　　訴訟代理人　甲○○
右當事人間請求給付資遣費等事件，上訴人對於中華民國九十二年七月十五日本院內
湖簡易庭九十二年度湖簡字第三號第一審判決提起上訴，本院於民國九十三年九月二
十二日言詞辯論終結，判決如下：
    主  文
上訴駁回。
第二審訴訟費用由上訴人負擔。
    事實及理由
壹、程序方面：
    本件上訴人之法定代理人原係桂楚祥，於起訴前之民國八十九年五月間即已變更
    為乙○○，有台北市政府營利事業登記證影本可按（詳本院卷第四十頁），乙○
    ○於上訴人上訴後之九十二年十一月十三日具狀聲明承受訴訟，與民事訴訟法第
    一百七十條之規定固有未合，惟探求其真意，應係就第一審法定代理權之欠缺之
    追認，是第一審法定代理權之欠缺，業已補正，先予敘明。
貳、實體方面：
一、被上訴人主張：被上訴人自民國八十九年十一月二十日起受僱上訴人擔任業務經
    理，約定報酬為每月新台幣（以下同）八萬元，另有業績獎金與年終獎金等浮動
    性之經常性給付。嗣於九十年六月間，遭上訴人以帳款催收遲滯為由，減少給付
    基本薪資一萬元。詎上訴人復於九十年十二月二十日，以被上訴人：「(一)未達承
    諾之業績責任目標，且達成率甚低。及(二)期間未盡業務主管善良管理之職責，致
    使發生倫嘉及特捷經銷商之倒帳，造成公司約二千萬之損失」為由，未經預告即
    將被上訴人解雇。被上訴人於上訴人公司任職期間，自八十九年十一月二十日起
    至九十年十二月二十日止，合計一年又一個月，上訴人未依預告期間而終止僱傭
    契約，應給付二十日之預告期間工資，並應發給相當於一年又十二分之一平均工
    資之資遣費；再依被上訴人受告知終止僱傭契約前六個月平均所得工資為每月七
    萬元計算，上訴人分別應給付被上訴人四萬六千六百六十七元之預告工資及七萬
    五千八百三十三元之資遣費，共計一十二萬二千五百元。另被上訴人受僱於上訴
    人年資已一年又一個月，應享有特別休假日七天，尚未及報准休假，已遭終止契
    約，上訴人應給付七天工資計一萬六千三百三十三元。又上訴人於將屆年終之際
    始終止被上訴人勞雇契約，係以可歸責於己之不當方式達避免給付年終獎金，仍
    不能免除給負責任，因之，被上訴人依該九十年份比照其他員工受領之二個月基
    本薪資，請求給一付十一萬七千四百元。總計，上訴人應給付被上訴人預告工資
    四萬六千六百六十七元，資遣費七萬五千八百三十三元，未休特別休假之工資一
    萬六千三百三十三元及年終獎金一十一萬七千四百元，合計二十五萬六千二百三
    十三元，爰訴請上訴人給付二十五萬六千二百三十三元，及自起訴狀繕本送達翌
    日起至清償日止之法定遲延利息，並陳明願供擔保請准宣告假執行。原審為被上
    訴人勝訴之判決，並依聲請為供擔保之假執行宣告，被上訴人於本院為駁回上訴
    之聲明。
二、上訴人則以：(一)被上訴人身為上訴人台北分公司之業務部經理，其得自行決定是
    否與客戶訂約，是否出貨與客戶，是以其與上訴人公司間為委任關係，自無勞基
    法之適用，故被上訴人之請求無理由。(二)縱認兩造間係屬僱傭關係，但被上訴人
    自八十九年十一月二十日至上訴人公司任職，被上訴人前於八十九年間為訴外人
    中昂科技股份有限公司（下簡稱中昂公司）之業務人員，其於中昂公司任職期間
    即代表中昂公司與訴外人倫嘉科技有限公司（下簡稱倫嘉公司）簽訂經銷商合約
    ，對於倫嘉公司無支付能力及無擔保能力皆知之甚詳，竟於至上訴人公司任職後
    ，隱瞞此情，致使上訴人公司出貨予倫嘉公司後未能收回貨款，造成一千六百九
    十二萬五千七百零八元之損失，顯見被上訴人違反勞動契約與工作規則情節重大
    ，並故意致雇主即上訴人公司遭受損害，上訴人自有權不經預告終止與被上訴人
    間之契約等語，資為抗辯。並聲明：廢棄原判決，駁回被上訴人在原審之訴及假
    執行之聲請。
三、被上訴人主張：其自八十九年十一月二十日起於上訴人公司擔任業務經理，約定
    報酬為每月八萬元，另有業績獎金與年終獎金等浮動性之經常性給付。嗣於九十
    年六月間，遭上訴人以帳款催收遲滯為由，減少給付基本薪資一萬元。上訴人復
    於九十年十二月二十日，以被上訴人：「(一)未達承諾之業績責任目標，且達成率
    甚低。及(二)期間未盡業務主管善良管理之職責，致使發生倫嘉及特捷經銷商之倒
    帳，造成公司約二千萬之損失」為由，未經預告即將被上訴人解雇。解雇前六個
    月平均薪資為七萬元，上訴人解僱被上訴人後，並未給付被上訴人預告期間工資
    、資遣費、未休之七天特別休假工資及當年度之年終獎金之事實，業據提出上訴
    人公司九十年十二月二十日九十年芳北字第九０一二二００一號函一份及薪資明
    細通知單一十五張（均影本，詳原審卷第十六至十九頁）為證，且為上訴人所不
    爭執，應堪信為真實。茲應審酌者，乃兩造間之法律關係為委任關係或僱傭關係
    ？及上訴人未經預告解僱被上訴人是否合法？
四、被上訴人主張兩造為僱傭關係乙節，為上訴人所否認，經查：
  (一)被上訴人於上訴人公司之職務名稱固為「業務經理」，然「按公司之員工與公司
    間係屬僱傭關係或委任關係，應以契約之實質關係為判斷，不得以公司員工職務
    之名稱逕予推認。」（最高法院著有九十年度台上字第一七九五號判決參照），
    故欲認定兩造間法律關係之性質，仍應審酌兩造契約之實質關係而定。
  (二)上訴人以該公司董事會於八十九年七月二十日通過核決權限表，有關臺北分公司
    是否要有國內業務部門之經理人員及其選任等皆由董事會授權總經理決定，而被
    上訴人係經此決定所選任，且被上訴人得自行決定是否與客戶訂約、是否出貨與
    客戶，故被上訴人自係受上訴人公司委任之經理人，惟查：
    1.按股份有限公司得依章程規定委任經理人，並應由董事會以董事過半數之出席
      ，及出席董事過半數同意之決議行之，公司法第二十九條第一項第三款定有明
      文。查上訴人並未證明上開被上訴人擔任之職位，係依章程規定設置。又上訴
      人雖辯稱依該公司八十九年七月二十日之決議，將經理人之委任授權予總經理
      核決，並提出八十九年第八次臨時董監事會議事錄、核決權限表及簽到表等件
      （均影本）為證（詳原審卷第二六一至二六三頁）。然查，依上訴人所提之核
      決權限表，有關人員計畫編訂固係經由總經理核決即可，但此並未就經理人委
      任或勞工之僱傭有所區別，亦即無論是經理人之委任或勞工之僱傭一概均由總
      經理核決，則縱使被上訴人在上訴人公司任職係經總經理核決，亦不能遽論被
      上訴人即屬上訴人依公司法委任之經理人。
    2.上訴人公司之業務人員與客戶接洽、簽訂經銷合約後，仍須經管理部徵信及總
      經理核准方行出貨，至於出貨額度是由業務員評估再與業務經理討論，然後再
      經管理部及總經理認可，縱使業務經理不在，業務員亦可自己找管理部和總經
      理核准之情，業據證人即上訴人公司國內業務部副理陳建中於原審到庭證述明
      確（詳原審卷第七○至七一頁）。且依上訴人所提之客戶（倫嘉公司）資料及
      信用額度申請單影本（詳原審卷第八○頁）上，除業務主管意見欄外，另有管
      理部徵信說明及總經理核示兩欄位尚須填註，管理部徵信說明欄部分亦載有：
      「公司負責人無退票及拒往，保證人張文一為拒往戶（八一年拒往）」等註記
      ，足認被上訴人就是否出貨及出貨額度上，僅有建議權，並無決定權。縱該次
      總經理未於核示欄批示，惟此或係上訴人公司總經理授權被上訴人決定，難認
      被上訴人職務上當然有決定權。則上訴人所稱被上訴人得自行決定是否出貨予
      客戶乙節，尚不足採。
    3.上訴人雖另辯稱被上訴人上、下班無庸打卡，故兩造間之法律關係係委任而非
      僱傭云云。惟被上訴人雖係業務經理，其本質上仍屬業務人員，凡事以業績為
      重，故上、下班不打卡亦係業務員工作性質使然，上訴人執此認兩造間屬委任
      而非僱傭，亦無可採。
    4.被上訴人於上訴人公司執行職務之內容既需受上訴人之指揮、監督，與委任契
      約係受託處理一定目的之事務，受任人具有獨立之裁量權，對委任人並無從屬
      性等有間，故兩造間契約性質屬僱傭契約無疑。上訴人辯稱係屬委任契約，顯
      不可採。
五、上訴人以被上訴人明知訴外人倫嘉公司無支付能力及無擔保能力，竟於至上訴人
    公司任職後，未據實陳報，致上訴人公司出貨予倫嘉公司後未能收回貨款，造成
    損害為由，依勞動基準法第十二條第一項第四款、第五款終止勞動契約，是否有
    理由？
  (一)上訴人辯稱被上訴人前於訴外人中昂科技公司任職，且知悉訴外人倫嘉公司與訴
    外人中昂公司有貨款糾紛之情，竟於至上訴人公司任職後，未據實陳報，致上訴
    人公司出貨予倫嘉公司後未能收回貨款，造成損害等情，並提出被上訴人在中昂
    公司任職時所提之倫嘉貨款報告、客戶（倫嘉公司）資料及信用額度申請單、倫
    嘉公司出貨表、應收帳款區間總表（均影本）為證（詳原審卷第四三至四四頁、
    第八○頁、第二三○至二三四頁），雖非無據。惟被上訴人主張其已因此於九十
    年六月間遭上訴人公司處以減薪一萬元之懲罰，亦為上訴人所不爭執，則上訴人
    得否再以同一理由，依勞動基準法第十二條第一項第四款、第五款規定，未經預
    告，終止兩造間之僱傭契約，已非無疑。
  (二)況按「雇主依勞動基準法第十二條第一項第四款、第五款事由不經預告終止勞動
    契約，應於知悉其情形之日起三十日內為之。」，勞動基準法第十二條第二項定
    有明文。經查，倫嘉公司迄九十年六月止，已累計一千六百九十二萬五千七百零
    八元之貨款未給付，且證人陳建中亦於九十年七月九日提出報告，此有上訴人所
    提九十年六月十九日列印之應收帳款明細表及陳建中所提倫嘉科技往來報告（均
    影本）可證（詳原審卷第五一至五三頁），上訴人並自陳於九十年十月間因中昂
    公司主動聯繫，乃知悉被上訴人前於中昂公司任職時，倫嘉公司亦有倒帳之情。
    則上訴人至遲於九十年十月間即已知悉上情，惟其未於三十日內據以作出解僱之
    意思表示，遲至同年十二月二十日始為之，顯已逾前揭三十日之法定期間，準此
    ，上訴人公司所為之解僱處分，自非合法。
六、上訴人於九十二年十二月二十日解雇被上訴人之舉，係屬違法解雇，已如前述，
    則兩造間勞動契約並不因上訴人解僱行為而終止。反面言之，當勞工遭雇主違法
    終止勞動契約時，勞工得依勞動基準法第十四條第一項第六款規定，不經預告逕
    行終止勞動契約，並依同條第四項及第十七條規定，向雇主請求資遣費。經查：
    原告於於九十一年一月十日向台北市政府勞工局申訴並提出給付資遣費之要求，
    有台北市政府九十一年一月十六日北市勞二字第０九一三０一八九三一０號函影
    本可參（詳原審卷第一三頁）。又資遣費、預告工資等請求，係以勞動契約終止
    為前提，被上訴人於九十一年一月十日依勞動基準法第十四條第一項第六款逕行
    終止兩造間之勞動契約，並未逾法定除斥期間，被上訴人自得依勞動基準法第十
    七條規定，請求上訴人給付資遣費。以下審酌被上訴人得請求之金額：
  (一)資遣費部分：
    被上訴人自八十九年十一月二十日受僱於被告公司，至九十一年一月十日被上訴
    人終止兩造間之勞動契約之日止，任職期間共計一年二月（未滿一個月以一個月
    計），依勞動基準法第十七條規定可領一又十二分之二個基數。又被上訴人之平
    均工資為七萬元，有前揭被上訴人提出且為上訴人所不爭執之薪資明細單為證，
    依此計算，上訴人應給付被上訴人之資遣費為八萬一千六百六十七元〔70000×
    （1＋2/12）= 81667，元以下四捨五入〕。被上訴人僅請求七萬五千八百三十三
    元，即有理由。
  (二)預告期間工資部分：
    按「雇主依第十一條或第十三條但書規定終止勞動契約者，其預告期間依左列各
    款之規定：一、繼續工作三個月以上一年未滿者，於十日前預告之。二、繼續工
    作一年以上三年未滿者，於二十日前預告之。三、繼續工作三年以上者，於三十
    日前預告之。」、「雇主未依第一項規定期間預告而終止契約者，應給付預告期
    間之工資。」勞動基準法第十六條第一、三項定有明文。本件雖係被上訴人基於
    勞動基準法第十四條第一項第四款之事由自行終止勞動契約，而與上開法條規定
    有間。惟按預告期間之設計，固係賦予勞工有提早因應並安排日後經濟來源之機
    會，但於勞工因有勞動基準法第十四條第一項所列事由而終止勞動契約時，該等
    事由既屬可歸責於雇主，自難期待勞工於該等事由發生後，尚須容忍相當於預告
    期間之經過後方得終止勞動契約，參以勞動基準法第十八條僅規定勞工在「
    一、依第十二條或第十五條規定終止勞動契約者。二、定期勞動契約期滿離職者
    。」時不得請求預告期間工資，則倘若勞工於有勞動基準法第十四條第一項之事
    由而終止勞動契約時，不許其得請求預告期間工資，顯失事理之平，應可類推適
    用勞動基準法第十六條之規定，勞工於依勞動基準法第十四條第一項所列各款事
    由終止勞動契約時，亦得請求預告期間工資。故本件原告得向被告請求二十日預
    告期間工資四萬六千六百六十七元（70000×20/30= 46667，元以下四捨五入）。
  (三)特別休假工資部分：
    按「勞工在同一雇主或事業單位，繼續工作滿一年以上三年未滿者，每年應給予
    特別休假七日，工資應由雇主照給，如特別休假因年度終結或終止契約而未休者
    ，其應休未休之日數，雇主應發給工資。」，勞動基準法第三十八條第一款、第
    三十九條、施行細則第二十四條第三款定有明文。被上訴人主張其於九十年度享
    有特別休假七日未休，且上訴人未給付被上訴人不休假薪資乙節，為上訴人所不
    爭。故被上訴人請求七日之特別休假工資一萬六千三百三十三元（70000×7/30
    = 16333），即屬有據。
  (四)年終獎金部分：
    依勞動基準法第廿九條之規定：「事業單位於營業年度終了結算，如有盈餘，除
    繳納稅捐，彌補虧損及提列股息、公積金外，對於全年工作並無過失之勞工，應
    給與獎金或分配紅利。」，亦即事業單位依本條規定，如勞工於事業單位營業年
    度終了結算時在職，且當年度工作並無過失，即具領取年終獎金之要件，對符合
    上述條件之勞工，事業單位即不可藉詞不予發給年終獎金。本件上訴人雖於九十
    年十二月二十日解雇被上訴人，然該解雇係屬非法，應以九十一年一月十日為兩
    造勞動契約終止之日，已如前述。再被上訴人與倫嘉公司交易時，有前述之疏失
    ，而至九十年度時上訴人公司未能收到貨款，惟亦係八十九年度工作上之瑕疵，
    被上訴人於九十年服務已滿一年，上訴人未能證明被上訴人該年度有何工作上之
    過失，且上訴人對被上訴人主張當年度其他員工受領兩個月基本薪資之年終獎金
    乙節亦不爭執，從而被上訴人依法有領取二個月基本薪資年終獎金即一十一萬七
    千四百元（58700×2= 117400）之權利，應可認定。
七、綜上所述，被上訴人依勞動基準法第十七條、第十六條第一項、第三十九條、第
    二十九條之規定，請求上訴人給付資遣費、預告期間工資、未休特別休假之工資
    及年終獎金共二十五萬六千二百三十三元（75833＋46667＋16333＋117400 =
    256233）及自起訴狀繕本送達翌日即九十一年十一月一日起至清償日止之法定遲
    延利息，為有理由，應予准許。原審為被上訴人勝訴之判決，並分別為准免假執
    行之宣告，核無不合，上訴論旨指摘原判決不當，求予廢棄，為無理由，應予駁
    回。
八、據上論結：本件上訴為無理由。依民事訴訟法第四百四十九條第一項、第七十八
    條，判決如主文。
中　　　華　　　民　　　國　　九十三　　年　　　十　　　月　　　六　　　日
                                        臺灣士林地方法院民事第一庭
                                            審判長法官  黃小瑩
                                            法      官  蕭錫証
                                            法      官  許永煌
右為正本係照原本作成。
本判決不得上訴。
中　　　華　　　民　　　國　　九十三　　年　　　十　　　月　　　十一　　日
                                            法院書記官  馮衍燕
